【裁判字號】    88,上易,557
【裁判日期】    900417
【裁判案由】    侵占
【裁判全文】
臺灣高等法院刑事判決                            八十八年度上易字第五五七號
    上  訴  人  臺灣臺北地方法院檢察署檢察官
    被      告  辛○○
    選任辯護人  蔡錦得
右上訴人因侵占案件，不服臺灣臺北地方法院八十七年度易字第一○九一號，中華民
國八十八年一月十一日第一審判決（起訴案號：臺灣臺北地方法院檢察署八十六年度
偵字第二五九四九號）提起上訴，本院判決如左：
    主  文
上訴駁回。
    理  由
一、公訴意旨略以：被告辛○○自民國（下同）八十年間起，任職於軒達實業有限公
    司（下稱軒達公司），擔任會計等工作，嗣於八十三年至八十五年間，利用其老
    闆己○○經常出國，不方便處理國內事務，因而持有由己○○所交付之軒達公司
    印鑑章及己○○個人之印章等，由其為軒達公司處理進貨、銷貨等事務，係從事
    業務之人，竟意圖為自己不法之所有，基於概括之犯意，以軒達公司之名義，陸
    續向台灣松下電器股份有限公司（下稱松下公司）購買新台幣（下同）一千二百
    零八萬六千四百七十元之貨品，另又向健辰公司購買五百七十萬元之貨品，又向
    宏碁電腦股份有限公司（下稱宏碁公司）購買六十一萬元之電腦週邊設備等，均
    簽發軒達公司名義之支票支付該等貨款，然後再以低價出售予展辰電子企業股份
    有限公司（下稱展辰公司）、中傑公司、旭甫企業有限公司（下稱旭甫公司）等
    ，所得款項約有二千萬元，悉數侵吞入己，供其自己及同居人庚○○花用，因認
    被告涉犯有刑法第三百三十六條第二項之業務侵占罪嫌云云。
二、按犯罪事實應依證據認定之，無證據不得推定其犯罪事實；又不能證明被告犯罪
    者，應諭知無罪之判決。刑事訴訟法第一百五十四條、第三百零一條分別定有明
    文。又按認定不利於被告之事實，須依積極證據，苟積極證據不足為不利於被告
    事實之認定時，即應為有利被告之認定，更不必有何有利之證據，亦有最高法院
    三十年上字第八一六號判例可資參照。
三、訊之被告辛○○固坦承其曾為軒達公司之會計，惟堅決否認有右開業務侵占之犯
    行，辯稱：軒達公司本即係空殼公司，因軒達公司財務狀況不佳，告訴人軒達公
    司負責人己○○乃以高買低賣之方式套取現金，由伊以軒達公司名義下單，再將
    現金進貨而詐騙保險金等不法行為，其並無侵占公司款項之情事，其所書立之自
    白書及庚○○所書立之和解書均在告訴人脅迫下所書寫，而己○○詐領保險金案
    爆發後，他有將軒達公司之帳冊交伊保管，但帳冊非伊所作，伊有交給檢察官等
    語。經查，
（一）本件公訴人認被告涉有業務侵占之犯行，無非以告訴人軒達公司負責人己○○
      之指訴及被告、庚○○二人書立之自白書及和解書等為其論據。但查，告訴人
      負責人己○○於偵查中係指訴被告於八十四年十月至八十五年三月間，以告訴
      人軒達公司名義向松下公司購買二百九十七萬八千四百五十四元貨品，八十五
      年四月至八十五年十一月間，向松下公司購買五百一十萬八千零十六元貨品，
      八十四年四月以前透過元訊公司向松下公司購買四百萬元貨品，總計有一千二
      百零八萬六千四百七十元之貨品，被告要求松下公司直接將貨送至台北市○○○路○段三號六樓之一及興隆路二段二五二號十三樓之一展辰公司，及台北市
      ○○街三巷二十五號中傑公司，並未於帳冊中記載而將貨款侵占入己。又於八
      十三年間，以軒達公司名義向健辰公司購買五百七十萬元之貨物，亦直接載送
      至展辰公司，再被告於八十五年十一月以軒達公司名義向宏碁公司購買六十一
      萬元之貨品，又將貨品以八十一萬九千之價格出售予旭甫公司，所得款項前後
      共近一千九百二十一萬五千四百七十元及另軒達公司款項二百一十五萬零七百
      六十五元被告均侵占入己，告訴人並提出軒達公司出貨通知單、帳冊明細、松
      下公司輸出實績表二紙、軒達公司八十五年十一月二十五日出具予旭甫公司之
      統一發票一紙、被告侵占之明細表一份、展辰公司八十五年十二月六日退還軒
      達公司維修之通知單一紙、被告收款簽名之付款簽收簿、被告設於中國信託商
      業銀行0000000000000號帳戶有軒達公司貨款匯入之明細等為其
      依據（參見偵查卷所附證物）。然上開計算被告所侵占貨款之方式，部分將買
      進之貨物與同批貨物出售之貨款重覆計算，顯有不實，且依告訴人主張之上開
      事實顯示被告自八十三年至八十五年間之進貨金額並未呈現越來越少之狀況，
      而係進貨逐年增加，以告訴人自承被告以公司名義進貨均依約交付進貨款之事
      實觀之，告訴人指稱被告以高買低賣方式進貨，顯無以低賣價金所得支應再進
      貨價款之可能，設被告果有高買低賣之行為，亦應另有鉅額款項以支應逐年增
      加之貨款，當堪認定。
（二）被告迭於偵查中辯稱：伊是公司之打雜，兼會計，公司共有三人，為伊、乙○○及己○○，軒達公司購貨由伊以電話叫貨，有時送至公司，有時送至與伊公
      司訂貨之廠商等語（參見偵查卷第四十四至四十五頁）。在原審八十七年五月
      一日調查中辯稱：伊於八十年進入公司，八十五年九月離職。與己○○於八十
      一年間為男女朋友，他於八十三年將公司大小章交予伊，他天天都來上班，公
      司原為負債，他想詐領保險金，即請人到國外開港漢公司等三家人頭公司，真
      進口真出貨，但出貨時讓貨品不見，就可領到保險金近二千多萬元，向宏碁、
      健辰及松下等公司進貨，再以低價出售予展辰、中傑公司，即是以高買低賣方
      式，將賺的錢支付小偷酬金，公司財務狀況己○○應很清楚等語（參見原審卷
      第二十三至二十四頁）；原審八十七年十月二日調查中辯稱：軒達公司本來是
      空殼公司，己○○係透過伊帳戶洗錢，他將房屋抵押銀行融資開信用狀，再以
      高買低賣方式，取得國內廠商信用，得款還銀行等語（參見原審卷第七十五頁
背面）。在本院八十八年六月二十一日及九十年三月九日調查時辯稱：伊在中
      國信託商銀之帳戶，實際上是軒達公司己○○所使用之帳戶，用來替己○○洗
      錢，存摺、印章及金融卡均由己○○保管，不法款項先入此帳戶，再轉到軒達
      公司帳戶或己○○本人帳戶等語。而告訴人軒達公司之代表人己○○自八十二
      年八月中旬起至八十六年三月間，夥同被告、乙○○、錢友揆、郝培修、宋國
      華共同以虛偽進口貨物之方式詐取保險金一案，業為被害人美商安邦航空貨運
      股份有限公司等被害人及被告與郝培修證述明確，且為臺灣臺北地方法院檢察
      署檢察官起訴在案，此有該署八十六年度偵字第四○五號起訴書影本一份附卷
      （參見原審卷第一○三至一一三頁）足憑。足見被告辯稱告訴人軒達公司自始
      即涉有不法犯行，致帳目不清等情，尚非全無憑據。
（三）告訴人軒達公司之代表人己○○雖於偵查中陳稱：公司進出貨因伊常出國，都
      是被告一人處理，因伊在國外另有生意，有陸續將錢匯回公司，所以那麼久才
      發現，被告向廠商收取貨款均未入公司帳戶等語（參見偵查卷第三十八、三十
      九、四十九頁）。於原審調查中陳稱：被告自行向上游公司訂貨，開公司的票
      ，給下游商貨，則收取現金，一再買進賣出，因高買低賣，所以越滾越大，後
      來伊只好賣房子補虧空的二千多萬元，公司是伊自國外每次帶幾萬美金回來，
      計一、二百萬台幣及向朋友借款彌補，公司內帳有盈餘，但實際虧空，仍撐二
      、三年等語（參見原審卷第七十五、七十六頁），但查，告訴人之負責人己○○於其所指被告侵占貨款之八十三年一月至八十五年十二月間，每次在國外不
      逾五日，此有內政部警政署入出境管理局八十九年七月十八日（八九）境信昌
      字第四六九八二號函所附己○○入出境資料一份附於本院卷可憑，足見告訴人
      代表人實際離開台灣之時間並非長久，對軒達公司之經營情形，並非完全無法
      掌握，所稱二、三年來因常出國致未發現公司財務問題云云，顯非實在。又證
      人乙○○於偵查中及本院八十九年九月二十二日調查中亦證稱：公司帳是辛○○拿資料予伊記的，每隔半年會交予負責人己○○過目等語（參見偵查卷第十
      四頁背面），足見告訴人負責人己○○對軒達公司之帳冊資料確有掌握。另依
      告訴人指稱被告業務侵占之期間長達二年，且金額合計高達二千餘萬元，苟被
      告確擅以高買低賣之方式套取現金而侵占軒達公司之上開出貨款項，則軒達公
      司二、三年來一、二千萬元之進貨款項何來？依軒達公司早已財務不佳之規模
      ，何能長期彌縫維持軒達公司之財務平衡而不告訴人代表人己○○所察覺，而
      遲至八十六年二月十八日始向調查局提出告訴？是身為軒達公司負責人之己○○辯稱不知軒達公司該時之財務狀況云云，顯與實情不符。又己○○所稱軒達
      公司於被告長期侵占軒達公司款項後，猶能財務平衡，乃因其自香港等地多次
      攜帶大筆現金進入國內挹注公司財務云云，姑不論大筆現金未以匯款方式電匯
      入國內而以親自攜帶之方式進入國內，已違常情，且依其於原審中之上開供述
      ，告訴人代表人己○○之所以長期未發覺被告侵占軒達公司款項，乃因軒達公
      司之進出貨均由被告處理，而依內帳之記載，軒達公司之財務尚佳云云，苟軒
      達公司之財務尚佳，又何須告訴人代表人己○○多次自香港等地攜帶大筆現金
      彌補公司財務之虧損？可知己○○之供述前後矛盾，有明顯之瑕疵甚明。再告
      訴人於本院所呈卷附展辰公司委任信孚國際法律事務所於八十七年三月二十四
      日致告訴人代理人丁○○律師函已表明：「本公司固曾於八十三年、八十四年
      間向軒達公司買受電腦週邊設備．．．如所購買之貨品部分有瑕疵者，則退回
      軒達公司維修，其中部分送修單並由軒達公司負責人己○○親自簽收．．．」
      等情，亦足見告訴人代表人己○○對於軒達公司出售貨物予展辰公司之情形，
      確係知悉。
（四）又雖告訴人提出以被告名義設於中國信託商業銀行000000000000
      0號之帳戶收支明細顯示，有軒達公司、被告本人、元訊公司匯款之紀錄（參
      見偵查卷第六十九至七十四頁），然被告亦有於八十四年十一月十五日匯款四
      百二十八萬八千元入告訴人軒達公司設於華南商業銀行永和分行之00000
      0000000號活存帳戶，此有該分行八十九年八月四日華永存字第一二一
      號函及所附明細在本案卷可查，又被告於八十四年十一月十五日又匯十萬元至
      軒達公司設於華南商業銀行雙和分行之000000000000號甲存帳戶
      ，此有匯款申請書一紙在卷可查（參見被告八十八年八月三十日簽辯狀二所附
      ）。如被告有意侵占大量貨款，何以又匯回四百萬餘元及十萬元予軒達公司？
      亦與常情不合。至證人即旭甫公司負責人丙○○雖於偵查、原審中證稱：伊公
    司與辛○○代表之軒達公司競標，伊公司標得主計處之電腦設備一批，辛○○
      有將宏碁公司之貨直接送至伊公司，貨款並以現金支付等語，且提出告訴人公
      司出具之發票一紙（參見偵查卷第十五至十七頁），惟證人即己○○之兄戊○○於本院八十八年五月十九日調查中結證稱：八十五年底，伊所任職之主計處
      有電腦設備招標，伊有告知己○○不要投標，後來看到辛○○來投標，事後伊
      打電話予己○○，為何其公司要投標等語，是告訴人代表人己○○於八十五年
      十二月間對於被告以軒達公司名義投標一事顯已知悉。況告訴人軒達公司之負
      責人己○○自八十二年八月中旬起至八十六年三月間，夥同被告、乙○○、錢
      友揆、郝培修宋國華共同以虛偽進口貨物之方式詐取保險金一案，業為被害人
      美商安邦航空貨運股份有限公司及被告與郝培修證述明確，而為臺灣臺北地方
      法院檢察署檢察官起訴在案。則告訴人代表人己○○既對於軒達公司之財務知
      之甚稔，是被告所辯其在中國信託商銀之帳戶，實際上是軒達公司己○○所使
      用之帳戶，用來洗錢所用，存摺、印章及金融卡均由己○○保管，不法款項先
      入此帳戶，再轉到軒達公司帳戶或己○○本人帳戶，當亦有可能。
（五）又告訴人代表人己○○於調查局調查員寅○○八十六年二月十八日初訊時，提
      出由被告見證而為陸亞勝於八十五年十二月十九日出具予告訴人代表人己○○
      之和解書（參見偵查卷第六頁），顯示其盜取軒達公司之印鑑、存摺，陸續盜
      領軒達公司五百餘萬元，而於偵查中八十七年一月二十二日提出被告之自白書
      影本一份（參見偵查卷第七十五頁），顯示被告與庚○○共同挪用近千萬元，
      所載述被告與庚○○共同侵占之金額及如何侵占之情節多有不相符合之處，首
      就陸亞勝出具告訴人負責人己○○之和解書而言，告訴人軒達公司設於華南商
      業銀行永和分行之000000000000號活存帳戶，自八十四年一月一
      日至八十五年十二月十九日止之存提款紀錄，除匯款、轉帳外，計提款十四筆
      ，金額僅四十九萬四千三百三十三元，此有該分行八十九年五月三十一日華永
      存字第八十八號函附於本案卷可參，並無以「印鑑、存摺」提領五百餘萬元之
      證據。再就被告之自白書而言，按告訴人代表人己○○於偵查中陳稱：被告之
      自白書乃被告於八十六年二月，被告家人邀伊至豪情七海西餐廳寫的，被告及
      被告哥哥均在場，被告要求不要告她，被告是出於自由意志書寫的等語（參見
      偵查卷第八十三頁）。然證人即被告之哥哥癸○○、子○○、壬○○、丑○○
      於本院八十九年五月二十六日調查中均否認見過上開自白書，也未見過己○○
      等語。從而，上開和解書及自白書之內容是否與事實相符，並非毫無可疑。再
      查證人庚○○於原審及本院八十八年五月二十四日調查中結證稱：八十九年十
      二月十九日因被告以電話通知伊至被告住處，進門後即為告訴人挾持，該字據
      係於告訴人脅迫下照樣抄寫等語（參見原審卷第五十三、五十四頁）；而證人
      即以機車附載庚○○至被告住處之華志堅亦結證稱：「我因為他們是情侶，我
      不好意思上去，我買了飲料在樓下看報，一個多小時後，庚○○下來，很狼狽
      ，衣服不整，眼鏡歪了，受驚的樣子，問他什麼事，他催促快走，車上才告訴
      ，被人打傷，還被恐嚇家人的安全，他語焉不詳，可能是男女關係」等語（參
      見原審卷第五十四頁），可知證人庚○○上開關於被脅迫書寫和解書之證述並
      非無據，應屬可信。而被告於八十六年四月十日十五時許遭告訴人夥同另五名
      男子至台北市○○路五○一巷十一之一號挾持被告及被告之幼子，並強迫被告
      書立自白書之事實，亦有被告於是日二十一時許於警局製作之警訊筆錄為憑，
      復有斯時在場之甲○○、郝培修、黃月鳳之警訊筆錄在卷足資佐證，告訴人因
      此行為且為台灣台北地方法院檢察署檢察官提起公訴在案，有該署八十六年度
      偵字第四○五號起訴書附卷（參見原審卷第一○三至一一三頁）為證，再告訴
      人己○○於調查局調查員寅○○八十六年二月十八日初訊時，雖於筆錄中提及
      有辛○○及庚○○所寫下之和解書，但該筆錄後僅附有由被告見證而為陸亞勝
      於八十五年十二月十九日出具予告訴人己○○之和解書，並未見有被告書立之
      和解書或自白書（參見偵查卷第六頁），而證人寅○○於本院八十九年三月三
      日調查中結證稱：己○○提出之文件即該筆錄後附之文件，己○○是否有提出
      被告之自白書沒有印象等語，而被告書立內容實為自白犯罪之文書（參見本案
      卷台北市調查處八十八年十一月二十日（八八）肆字第八四四二四號函所附）
      ，是否即為己○○所稱八十六年二月提出本件告訴前所為，即非無疑。綜上，
      上開和解書及自白書，姑不論是否係在證人庚○○或被告之自由意志下所完成
  ，其內容既有不實，實際作成之時間亦與所記載之時間不符，且與前述本院所
      認定之事實不符，自亦不得作為認定被告有罪之證據。至告訴人所提出軒達公
      司之帳冊資料，亦難認有何足資證明被告有侵占貨款之內容，亦不作為不利於
      被告之證據。
（六）綜上所述，公訴人及告訴人所提出之證據並不能使本院超出合理懷疑而確信被
      告有公訴人所指業務侵占之犯行。此外，復查無其他積極證據足資證明被告有
      此犯行，自屬不能證明被告犯罪，原審諭知被告無罪之判決，經核認事用法並
      無不當，檢察官上訴，認原判決不當，請求撤銷改判，所述上訴理由，業為本
      院指駁如上，並無理由。應予駁回。
據上論斷，應依刑事訴訟法第三百六十八條，判決如主文。
本案經檢察官賴俊雄到庭執行職務。
中      華      民      國    九十      年      四      月     十七     日
                              臺灣高等法院刑事第二十三庭
                                  審判長法  官  黃  瑞  華
                                        法  官  宋      祺
                                        法  官  雷  雯  華
右正本證明與原本無異。
不得上訴。
                                        書記官  陳  思  云
中    華    民    國     九十     年       四       月        十八      日


司法院資訊處製作；財團法人民間司法改革基金會備份。
